臺灣基隆地方法院民事判決　　　　　　 100年度家訴字第65號
原　　　告　邱程芷英
　　　　　　程芷華
　　　　　　程佳釧
　　　　　　程本智
　　　　　　程逸
　　　　　　程弘
上六人共同
訴訟代理人　薛銘鴻律師
被　　　告　程為驤
訴訟代理人　蔡宏修律師
　　　　　　周尚毅律師
被　　　告　虞貴素
　　　　　　程本鎬
上列當事人間請求返還房屋事件，本院於民國一百年十二月六日
言詞辯論終結，判決如下：
    主  文
被告應自門牌號碼基隆市○○區○○路25巷2號6樓房屋遷出返還
全體共有人。
訴訟費用由被告負擔。
本判決第一項於原告以新臺幣壹拾捌萬捌仟壹佰元供擔保後，得
為假執行。但被告以新臺幣伍拾陸萬肆仟壹佰元為原告預供擔保
後，得免為假執行。
    事實及理由
壹、程序部分
一、按訴狀送達後，原告不得將原訴變更或追加他訴，但該訴訟
    標的對於數人必須合一確定者，追加其原非當事人之人為當
    事人者，不在此限，民事訴訟法第255條第1項第5 款定有明
    文。查本件原告邱程芷英、程芷華本於公同共有人之地位，
    依民法第828條第2項準用民法第821條之法律關係，請求被
    告返還公同共有物即基隆市○○區○○路25巷2號6樓房屋（
    下稱系爭房屋），核屬公同共有權利之行使，可認其訴訟標
    的對於其他公同共有人必須合一確定而應共同起訴。原告邱
    程芷英、程芷華於民國100年11月29日具狀追加其餘公同共
    有人程佳釧、程本智、程逸、程弘為原告，依上揭規定，自
    應准許。
二、被告程本鎬經合法通知未於言詞辯論期日到場，查無民事訴
    訟法第386 條各款所列情形，爰依原告之聲請，由其一造辯
    論而為判決。
貳、實體部分
一、原告主張略以：系爭房屋原為原告邱程芷英、程芷華及被告
    程為驤之母程王群慶所有，程王群慶於民國97年6月21日過
    世，系爭房屋由原告及被告程為驤共同繼承，惟被告程為驤
    、虞貴素、程本鎬占用系爭房屋，且被告程為驤將戶籍遷入
    系爭房屋，不讓其他共有人進入及使用，侵害其他共有人之
    權利，爰依民法第828條第2項準用民法第821條之規定，就
    共有物之全部，本於所有權人之地位，請求被告返還系爭房
    屋。聲明：1.被告應自系爭房屋遷出返還全體共有人。2.訴
    訟費用由被告負擔。3.原告願供擔保，請准宣告假執行。
二、對被告抗辯之陳述略以：
（一）民法第828條第2項及第821條並未排除因繼承而形成之公
      同共有關係，故共有人中一人侵害他共有人之權利，仍得
      依民法第821條請求。程王群慶於91年間曾簽立委託書，
      委託原告邱程芷英辦理系爭房屋之登記、買賣事宜，惟被
      告程為驤於父親過世後，即搶著接手處理系爭房屋之改建
      事宜。而支付系爭房屋改建之款項均由父親及原告邱程芷
      英支付，由原告邱程芷英將眷村改建費用匯予被告程為驤
      ，故該筆費用雖由被告程為驤繳交，惟實際係由原告邱程
      芷英支出。原告亦否認被告程為驤繳納系爭房屋之自備款
      、補償費、設備等。
（二）被告辯稱於92年9月間兆連國宅改建完成前，被告支出自
      備款、補償費、設備費等費用計新臺幣（下同）832,500
      元云云；惟系爭房屋係原告及被告程為驤於97年6月21日
      繼承自程王群慶，為原告及被告程為驤所公同共有，原告
      基於民法第828條第2項準用民法第821條規定，基於公同
      共有人就共有物之全部，本於所有權，請求被告遷出系爭
      房屋，被告所提自備款、補償費、設備等興建費用，均與
      本件之請求權及法律爭點無關。且管理費、水、電等費用
      ，係因被告無權占有使用系爭房屋而產生，應由被告負擔
      ，亦與本件爭點無涉。被告上開所辯，均不足採等語。
三、被告程本鎬經本院合法通知，未於言詞辯論期日到場，亦未
    提出書狀為任何聲明或陳述。被告程為驤、虞貴素均聲明駁
    回原告之訴及假執行之聲請，訴訟費用由原告負擔，如受不
    利判決，請准免為假執行之宣告。被告程為驤並答辯略以：
（一）依最高法院32年上字第1715號判例：「公同共有物被一部
      分公同共有人侵奪或妨害時，須得侵奪人或妨害人以外之
      公同共有人全體之同意，始得提起請求返還或除去妨害之
      訴，否則其當事人之適格即有欠缺。」、最高法院39上字
      第733號判例：「所有權以外之公同共有財產權之爭執，
      如由公同共有人中之一人起訴者，依民法第八百三十一條
      之規定準用同法第八百二十八條第二項規定之結果，除依
      其公同關係所由規定之法律或契約另有規定外，須得其他
      公同共有人全體之同意，始能謂當事人之適格無欠缺。」
      原告未經其他繼承人全體之同意，提起本訴，顯無理由，
      依法應逕予駁回。
（二）本件係全體繼承人因繼承遺產間所發生之爭執，純屬全體
      繼承人之內部爭執關係，要與第三人無涉，原告以民法第
      821條對第3人主張之外部關係之規定，請求被告遷出系爭
      房屋並返還予全體共有人，適用法條，顯有誤會。
（三）於81、82年間，原告及被告程為驤之雙親返回中國大陸前
      ，將眷村居住證等有關眷村改建證件交給被告程為驤，要
      被告程為驤全權辦理眷村改建事宜，其母程王群慶並表示
      ：「你的孩子多，你和平東路住處又小，將來改建完成後
      就留給你。」且其父以書信交代被告程為驤：「有關我家
      的戶口名簿及身分證在兆連里甘里長處，你去取回」，又
      將程王群慶之國民身分證及健保卡等證件交給被告程為驤
      ，足證被告程為驤之父將眷村改建之事宜，授權被告程為
      驤全權處理。
（四）眷村改建過程中，兆連國宅自治會總幹事要求被告程為驤
      辦理繼承系爭房屋，然依陸軍後勤司令部有關規定，應由
      原居住之官兵配偶繼承，始改由程王群慶繼承。當時原告
      邱程芷英表示眷村改建事宜其拒絕處理，其不要了等語，
      被告程為驤為避免喪失眷村居住權，擔負起改建所有事務
      。於92年9月改建完成前，被告程為驤支付自備款、補償
      費、設備費等費用832,500元，迄今已7年又9個月，以利
      率5%計算，利息約322,900元，被告程為驤又支付房屋及
      地價稅54,677元、國宅管理費127,500元，合計共1,337,
      500元，另於92年5月6日，被告程為驤給付違建戶補償金
      37,000元，又給付欣隆天然氣股份有限公司32,000元。迨
      92年9月間改建完成，被告程為驤於92年9月16日前往參加
      基隆市兆連國宅配售聯合作業程序，繳交國宅改建自備款
      603,951元，房地登記費15, 000元，並依程序抽中系爭房
      屋，系爭房屋遂交由被告程為驤負責管理迄今。
（五）被告程為驤就系爭房屋有繼承權，且原告及被告程為驤之
      雙親已言明眷村改建委由被告程為驤全權處理，改建完成
      後留給被告程為驤等語，而被告程為驤獨自1人包辦系爭
      房屋之眷村改建事宜，並繳納眷村改建之所有費用，改建
      完成後，陸軍後勤司令部亦將系爭房屋交由被告程為驤管
      理，顯見系爭房屋未分割前，被告程為驤有完全之管理及
      使用收益權，依民法第952條之規定，被告為善意占有人
      ，屬有權占有，被告之妻子即被告虞貴素、程本鎬等人亦
      非無權占有，且原告邱程芷英業對被告程為驤表明其不會
      管眷村改建之事，亦不要了，顯已拋棄系爭房屋之管理使
      用權。
（六）民事訴訟如係由原告主張權利者，應先由原告負舉證之責
      ，若原告先不能舉證，以證實自己主張之事實為真實，則
      被告就其抗辯事實即令不能舉證，或其所舉證據尚有瑕疵
      ，亦應駁回原告之請求。原告雖提出村民大會通知單及眷
      村改建基金會收支概況，主張系爭房屋之相關費用均由原
      告及其父繳納，惟上開通知單及收支概況係其父所收受，
      於其父過世後，始由原告持有，此由通知單之開會時間係
      在其父死亡前，及收支概況表之署名係給予其父，而非原
      告即明。由上開文件之收文者非原告以觀，顯難證明原告
      有任何繳納系爭房屋費用之情事，亦難因此認定被告程為
      驤未繳納系爭房屋相關費用。另上開文件上以黃色螢光筆
      標示之文字，與文件中之筆跡不同，應係原告自行加註，
      自無證據能力。
（七）原告提出帳目明細及匯款單，主張眷村改建基金會之費用
      均由原告繳納，被告未支付分毫云云，然原告及被告程為
      驤之父生前將系爭房屋之改建事項交予被告程為驤處理，
      金錢部分則交予原告邱程芷英處理，此由被告代父親提領
      87、88年間因眷村改建期間補助在外租屋費用64,000 元
      後，將補助款全數存入原告邱程芷英之帳戶，而非父親之
      帳戶即明。且被告程為驤處理眷村改建事宜，支出款項高
      達1,337,500元，原告邱程芷英提出之匯款單上所載金額
      僅15,000元，遠少於上開金額，顯難證明其有繳納系爭房
      屋所應給付之款項。
（八）原告提出委託書及公證書，主張程王群慶委託原告邱程芷
      英辦理系爭房屋相關事宜，然觀諸該委託書，其上之日期
      係91年2月20日，距今已近10年，何以未即時採取行動，
      迄今方提起訴訟，殊屬無理。縱認程王群慶確曾委託原告
      邱程芷英，然其未即時處理，亦未提出繳納改建房屋應給
      付之費用，要難採信，故被告主張原告邱程芷英曾表態無
      意干涉眷村改建，並非無據。
四、兩造不爭執之事項：
（一）原告邱程芷英、程芷華及被告程為驤為被繼承人程王群慶
      之子女。原告程佳釧、程本智、程逸、程弘為被繼承人程
      王群慶之孫子女。
（二）系爭房屋原為被繼承人程王群慶所有，因繼承關係現為原
      告等人及被告程為驤公同共有。
（三）系爭房屋現為被告占有使用，且排除其他公同共有人使用
      。
五、本院得心證之理由：原告主張系爭房屋為原告及被告程為驤
    所公同共有，被告占有使用系爭房屋，並排除他人之使用，
    依民法第828條第2項準用第821 條之規定，本於所有權，請
    求被告遷出並將系爭房屋返還全體公同共有人，被告程為驤
    則以前詞置辯。是本件兩造爭執之處在於：（一）本件是否
    當事人不適格？（二）原告請求被告返還系爭房屋是否違反
    誠信原則？（三）被告是否有權占有系爭房屋？茲分述如下
    ：
（一）本件是否當事人不適格？
    按公同共有物被一部分公同共有人侵占或為處分行為時，如
    得侵占或私擅處分人以外之公同共有人全體之同意，即可行
    使回復公同共有物所有權之行為，不能謂當事人之適格有所
    欠缺（最高法院31年上字第149號、32年上字第115號、37年
    上字第6939號判例意旨參照）。本件原告主張系爭房屋為被
    告所侵占，基於公同共有人之地位，就共有物之全部，本於
    所有權（民法第767條）訴請被告遷讓，嗣於100年11月29日
    具狀追加其餘公同共有人程佳釧、程本智、程逸、程弘為原
    告，揆諸前揭說明，當事人適格並無欠缺。
（二）被告是否有權占有系爭房屋？
  1.依民法第828條第2項規定，除公同共有所由規定之法律或契
    約另有規定外，公同共有物其他權利行使，應得公同共有人
    全體之同意。前開規定所謂「其他權利之行使」，應包含公
    同共有物之使用收益、變更、保存、改良與管理行為。本件
    被告程為驤如未經公同共有人全體之同意，自不得占有系爭
    公同共有房屋而為使用收益。本件原告與被告程為驤兩造係
    本於繼承法律關係公同共有系爭房屋所有權，關於公同共有
    之遺產，除推選遺產管理人（民法第1152條）、遺囑執行人
    外（民法第1215條第1項），法律並未特別規定公同共有遺
    產之管理方式，本件就系爭房屋共同公有人既未無推選被告
    遺產管理人，且被告程為驤亦非經指定之遺囑執行人，依前
    揭說明，其占有及使用收益，自應得公同共有人全體之同意
    始得為之。被告占有使用系爭房屋既未得全體公同共有人之
    同意，自屬無權占有。雖被告辯稱本件係全體繼承人因繼承
    遺產間所發生之爭執，與第3人無涉，原告不得以民法第821
    條對第3人主張之外部關係規定，請求被告遷出系爭房屋並
    返還予全體公同共有人云云；惟查，原告係對於非屬公同共
    有人之被告虞貴素、程本鎬，依民法第828條第2項準用民法
    第821條規定，並對於被告程為驤，本於所有權（民法第767
    條），請求被告等3人返還系爭房屋，並無違誤。被告此部
    分所辯，容有誤會。
  2.被告固辯稱大部分眷村改建之會議及費用，均由被告程為驤
    參與及支付等語，並提出陸軍眷舍居住憑證、榮譽國民證、
    榮民遺眷證、陸軍後勤司令部90年9月25日（90）語服字第2
    1523號函、兆連新村自治會收據、欣隆天然氣股份有限公司
    收據、承購戶自備款繳款書、遠東銀行取款條、登錄單支票
    、臺灣土地銀行存款憑條、兆連國宅配售聯合作業程序表、
    抽籤籤票、信義地政事務所100年2月10日基信地所一字第10
    00000995號函、台灣土地銀行基隆分行支票、存款憑條為證
    ，證人楊濤則到庭證稱：眷村改建原由原告及被告程為驤之
    父親辦理，後來因身體不好，委託其子程為驤及其女邱程芷
    英共同協助辦理，系爭房屋自備款系被告程為驤所繳納，但
    不清楚金錢來源等語；證人沈邦濟亦到庭證稱：系爭房屋抽
    籤係由被告程為驤到場抽籤，費用均由被告程為驤向銀行繳
    納，但不清楚金錢來源等語（均見100年12月6日言詞辯論筆
    錄），惟上開關於付款之資料及證人所述均僅能證明被告程
    為驤曾協助辦理眷村改建、房屋抽籤、繳款手續等相關事宜
    ，惟尚難認定眷村改建之費用係由被告程為驤支出，故其此
    部分所辯，不足採信。
  3.按民法第952條規定係配合民法第943條占有權利之推定而訂
    定，而占有權利之推定，係以權利概然性為基礎，基於占有
    之表彰本權機能而生，故其推定應以對於所有人或移轉占有
    之前占有人以外之第三人為前提。又民法就不動產係以登記
    為物權之表徵，不動產如經登記，其權利人均得以登記為反
    證而推翻占有人權利之推定，是就不動產占有權利之推定，
    僅限於未登記之不動產及以不動產為標的之債權，至已登記
    之不動產，則無民法第943條規定之適用。本件系爭房屋為
    已登記之不動產，由原告及被告程為驤公同共有，有建物登
    記第二類謄本附卷可稽（本院卷第14頁），依上所述，被告
    等3人就系爭房屋即不得依民法第943條規定受占有權利之推
    定，被告等3人既未受民法第943條占有權利之推定，其等即
    無適用民法第952條規定主張得使用系爭房屋之餘地，被告
    程為驤抗辯依民法第952條規定，就系爭房屋有使用收益之
    權，其妻、子即被告虞貴素、程本鎬亦非無權占有系爭房屋
    ，尚難憑採。
（三）原告請求被告返還系爭房屋是否違反誠信原則？
      按誠信原則為一般行使權利、履行債務之共通原則，依據
      誠信原則之法理，雙方當事人彼此之利益應予衡量，務使
      其於法律關係上獲得公平妥當之結果。被告抗辯原告行使
      權利違反誠信原則，惟查：被告僅引用民法第148條規定
      ，未就原告之請求如何違反誠信原則為任何論述，況系爭
      房屋為原告及被告程為驤所公同共有，公同共有人就系爭
      房屋之管理、使用未為協議，現為被告占有使用中，並排
      除其他公同共有人之使用、收益，如許被告繼續占有使用
      ，原告將罹受須負擔稅捐惟不能使用系爭房屋之雙重損害
      ，反之，被告如將系爭房屋返還全體公同共有人，其尚得
      本於公同共有人之地位，依民法第828條第2項準用第820
      條第1項之規定，與其餘公同共有人協議系爭房屋之使用
      、管理，或承租，或與其餘公同共有人共同使用系爭房屋
      ，其並未因此罹受重大之不利益，衡量兩造間之利益、損
      害，尚難謂原告請求被告返還系爭房屋予全體公同共有人
      有何違反誠信原則可言，被告此部分所辯，並非可採。
（四）綜上所述，原告為系爭房屋之公同共有人，依民法第828
      條準用民法第821條規定，並本於所有權人之地位，請求
      被告返還系爭房屋，為有理由，應予准許。
五、本件兩造均陳明願供擔保，聲請宣告假執行或免為假執行，
    經核原告勝訴部分，均無不合，爰分別酌定相當之擔保金額
    ，一併准許之。
六、本件事證已臻明確，兩造其餘攻擊、防禦方法及所提出之各
    項證據資料，經審酌認與判決結果不生影響，爰不逐一論列
    ，附此敘明。
七、據上論結，本件原告之訴為有理由，依民事訴訟法第385 條
    第1項前段、第78條，判決如主文。
中    華    民    國   100    年    12    月    20    日
                  家事法庭法  官  鄭培麗
以上正本係照原本作成。
對於本件判決如有不服，應於收受送達後20日內向本院提出上訴
書狀，敘述上訴之理由，上訴於臺灣高等法院，並按他造當事人
之人數附具繕本。如委任律師提起上訴者，應一併繳納上訴審裁
判費。
中    華    民    國   100    年    12    月    20    日
                          書記官  湯惠芳